最高法院刑事判決　　　　　　九十六年度台上字第二四二四號
上　訴　人　甲○○
上列上訴人因違反毒品危害防制條例案件，不服台灣高等法院台
中分院中華民國九十六年二月六日第二審更審判決（九十五年度
上重更(三)字第六一號，起訴案號：台灣南投地方法院檢察署九十
二年度偵字第四五三七號，九十三年偵字第一六四九、一八一七
、一八八五號），提起上訴，本院判決如下：
    主  文
原判決撤銷，發回台灣高等法院台中分院。
    理  由
本件原判決認定：上訴人甲○○曾在劉耀坤（綽號「趙董」，未
據檢察官起訴）處工作，明知海洛因係第一級毒品，且係行政院
依據懲治走私條例授權公告之甲項管制進出口物品。詎上訴人與
劉耀坤共同基於運輸走私第一級毒品海洛因，進入台灣地區之犯
意聯絡，先由上訴人於民國93年4 月間赴大陸地區，由劉耀坤提
供不知情之第三人「李成勇」（已改名為李威槿）之駕駛執照予
上訴人，以利填寫航運包裹收件人及收件處所，而逃避檢警追緝
。嗣上訴人返國後，即在同月5 日至10日間某時，在台中縣霧峰
鄉街上，利用不知情刻印人員，偽刻「李成勇」印章，並基於行
使偽造私文書之概括犯意，以「李成勇」名義與他人訂立房屋租
約，行使偽造私文書而租賃台中縣大里市○○○路86號217 室房
屋，並申設門號0000000000號行動電話，便利對外聯繫包裹之運
送，準備接運毒品。劉耀坤則負責聯繫緬甸地區之毒梟，由緬甸
地區將第一級毒品海洛因夾藏於木製外包箱內，再以四尊佛像手
工藝品（總重101公斤）為掩護，於93年5月15日18時30分，利用
自緬甸仰光不知情之航空公司空運抵達桃園中正國際機場，並承
前行使偽造私文書犯意，以「李成勇」名義，填載「個案委任書
」，委由不知情乙中玉所營報關行，替上訴人（以李成勇名義）
報關，準備報關後送交予上訴人收受。經檢警調循線追查，發現
前開木箱內確藏有大量毒品，乃於93年5月16日上午8時20分，在
台中縣太平市○○街60號7 樓拘捕上訴人，並扣得摩托羅拉廠牌
0000000000號、諾基亞廠牌0000000000號行動電話各1 支（內含
SIM卡各1張）、李成勇印章1枚、7-11傳真發票1張（傳真報關資
料）、房屋租賃契約書1份、個案委任書1份等物。同日下午，在
桃園中正國際機場貨品查驗處，會同財政部台北關稅局人員，自
上訴人可領取之手工藝品木製外箱包裝木條內扣得第一級毒品海
洛因60塊、供運輸、私運上開海洛因用之木雕佛像4座、木條2箱
又1 綑等情。因而撤銷第一審關於上訴人運輸第一級毒品罪部分
之判決，改判依刑法修正前牽連犯及想像競合犯規定，從一重論
處上訴人共同運輸第一級毒品罪刑。固非無見。
惟查：(一)、審判長應將證物提示當事人、代理人、辯護人或輔佐
人，使其辨認；證物如係文書而被告不解其意義者，應告以要旨
，刑事訴訟法第一百六十四條規定甚明。是採為判決基礎之證據
資料，必須經過調查程序，而顯出於審判庭者，始與直接審理主
義符合，否則其所踐行之訴訟程序，即屬違背法令。又卷宗內之
筆錄及其他文書可為證據者，審判長應向當事人、代理人、辯護
人或輔佐人宣讀或告以要旨，復為同法第一百六十五條第一項所
明定。而審判期日之訴訟程序，專以審判筆錄為證，原判決採證
人乙中玉、李成勇（已改名為李威槿）、劉醇襄等人之供述筆錄
為上訴人論罪之部分證據，然依原審審判筆錄之記載，原審法院
於審判期日僅由審判長訊以對證人乙中玉、李成勇、劉醇襄證述
有何意見？並未依法向當事人提示各該證人之陳述筆錄，亦未向
當事人宣讀筆錄內容或告以要旨，給予充分辯論之機會，其所踐
行之證據調查程序難謂適法，原判決遽採為上訴人論罪之基礎，
不但與直接審理法則有違，且有應於審判期日調查之證據未予調
查之違誤。(二)、上訴人始終否認有共同運輸走私第一級毒品海洛
因之情事，辯稱不知佛像手工藝品藏有毒品。原判決認定上訴人
於九十三年四月間赴大陸地區之前，即與劉耀坤有共同運輸走私
第一級毒品海洛因入境台灣地區之犯意聯絡，然未敘明憑以認定
上訴人在赴大陸前即已與劉耀坤有犯意聯絡之依據，已有理由欠
備之可議。且此項事實認定與原判決理由二、之(四)謂：「被告（
指上訴人）明知以佛像包裹內藏放海洛因運輸入境，係被告與劉
耀坤在大陸事先謀議如何運送、報關、領取……」云云（見原判
決第六頁第八至十行）之說明，亦有不相適合之矛盾。(三)、有罪
之判決書，對被告有利之證據不採納者，應說明其理由，為刑事
訴訟法第三百十條第二款所明定。故有罪判決書對於被告有利之
辯解，如不加採納，必須說明其不予採納之理由，否則即難謂無
判決不備理由之違誤。是事實審法院應於審判期日就被告否認犯
罪所為有利之辯解事項與證據，依法予以調查，而於有罪判決理
由內詳加論斷，否則率行判決，即屬於法有違。上訴人於原審辯
稱伊僅受託在台灣代收扣案航空包裹物品，並無與劉耀坤事前有
何運輸走私第一級毒品海洛因進口之犯意聯絡或謀議，係在不知
情下為劉耀坤所利用。而本件毒品從國外緬甸地區，利用航空運
送方式運輸入境，係由劉耀坤等人實行將毒品包藏在佛像工藝品
內，送交不知情之航空公司人員，以空運方式完成運輸走私入境
台灣之犯罪構成要件行為，上訴人僅在扣案毒品運輸走私入境後
，受託代為領取扣案包裹之行為，在尚未領取前即被查獲，並未
參與運輸走私毒品構成要件行為之實行（原審法院上重更(三)卷第
三十七、三十八頁），亦無為自己犯罪之意思，充其量僅係幫助
劉耀坤運輸走私第一級毒品，不能論以共同正犯（同上原審法院
卷第七十三、七十四頁）等語。所辯是否可信？原審未說明何以
不足採信之理由，遽處上訴人共同運輸第一級毒品罪刑，有理由
不備之違誤。(四)、原判決既認定扣案之第一級毒品海洛因係劉耀
坤聯繫緬甸地區之毒梟，由緬甸地區以空運方式運輸走私入境台
灣，則在緬甸地區負責包裝及交付空運者，是否成立共同正犯，
原判決未加論述，亦有未合。(五)、證人盧明宗在調查中證述，上
訴人與劉醇襄涉及走私毒品販賣等情（見九十三年度偵字第一六
四九號卷第52、53頁），並經檢察官起訴書採為認定上訴人犯罪
之證據，此部分證據是否足為不利於上訴人之認定，原判決未詳
細說明；另共同被告陳志宏被查獲以上訴人等人名義兌換美金後
，再夾藏至大陸地區予劉耀坤之事實，有銀行水單在卷可稽，此
部分究竟上訴人係出借名義而已，抑或上訴人匯款予劉耀坤？用
途為何？檢察官亦採此為認定犯罪之證據，此是否足以佐證上訴
人為走私販毒集團成員？否則劉耀坤何以交付「李成勇」之駕駛
執照予上訴人用以收領毒品？原審並未深入審究及說明，均嫌未
盡調查能事。(六)、毒品危害防制條例第十九條第一項規定：「犯
第四條至第九條、第十二條、第十三條或第十四條第一項、第二
項之罪者，其供犯罪所用或因犯罪所得之財物，均沒收之，如全
部或一部不能沒收時，追徵其價額或以其財產抵償之。」犯運輸
第一級毒品罪供犯罪所用之物，依該項規定，以屬於犯罪行為人
者為限，始得沒收。原判決主文諭知扣案摩托羅拉廠牌手機一支
，含0000000000號SIM 卡一張沒收；理由五、說明扣案摩托羅拉
廠牌行動電話一支（門號0000000000號），係共犯劉耀坤所有，
為上訴人與劉耀坤運輸毒品及聯絡運輸毒品所用之物，應依毒品
危害防制條例「第十八條第一項」規定諭知沒收。不僅有適用法
則不當（應依同條例第十九條第一項沒收）之違法，且未說明憑
以認定該手機及SIM卡屬共犯劉耀坤所有之依據（行動電話之SIM
卡之所有權，電信公司有無移轉給使用之客戶尚待釐清），事實
欄亦無相關認定之記載，亦有理由不備之可議。另諭知沒收之木
雕佛像4座、木條2箱又一綑部分，原判決事實欄亦未認定係屬何
人所有，同有疏誤。上訴意旨指摘原判決不當，尚非全無理由，
應認仍有撤銷發回更審之原因。
據上論結，應依刑事訴訟法第三百九十七條、第四百零一條，判
決如主文。
中　　華　　民　　國　九十六　年　　五　　月　　三　　日
                      最高法院刑事第十二庭
                          審判長法官  池　啟　明
                                法官  王　居　財
                                法官  郭　毓　洲
                                法官  韓　金　秀
                                法官  黃　梅　月
      本件正本證明與原本無異
                                      書  記  官
中　　華　　民　　國　九十六　年　　五　　月　　八　　日
                                                      Ｋ
